【裁判字號】    99,上,454
【裁判日期】    990921
【裁判案由】    清償借款
【裁判全文】
臺灣高等法院民事判決                   99年度上字第454號
上  訴  人  戊○○
訴訟代理人  彭巧君律師
被 上訴 人  乙○○
            丙○○
上  一  人
訴訟代理人  丁○○
上列當事人間清償借款事件，上訴人對於中華民國99年2 月26日
臺灣新竹地方法院98年度訴字第722 號第一審判決提起上訴，本
院於99年9 月7 日言詞辯論終結，判決如下：
    主      文
上訴駁回。
第二審訴訟費用由上訴人負擔。
    事實及理由
一、上訴人起訴主張：被上訴人乙○○邀同被上訴人丙○○為連
    帶保證人，於民國（下同）97年4 月25日，向伊借款新台幣
    （下同）250 萬元，約定於97年5 月25日清償，伊於同日交
    付現金250 萬元予乙○○，乙○○則當場交付由乙○○簽發
    票號659008、發票日97年4 月25日、到期日97年5 月25日、
    票面金額250 萬元之本票（下稱系爭本票）及丙○○書立之
    連帶保證書以為擔保，惟屆期拒不清償，爰依消費借貸及連
    帶保證之法律關係，請求被上訴人連帶給付250 萬元及自伊
    於98年8 月18日聲請核發支付命令之日起至清償日止，按年
    息5 ％計算之利息，並願供擔保，請准宣告假執行等語。
二、被上訴人乙○○、丙○○則以：乙○○未向上訴人借貸250
    萬元，亦未收受上訴人交付之250 萬元；伊等因乙○○任職
    於訴外人王裴宏所開設之眾望生化科技有限公司（下稱眾望
    公司）事，被脅迫簽寫本票、連帶保證書等語，資為抗辯。
三、原審對於上訴人之請求，判決：上訴人之訴及假執行之聲請
    均駁回。上訴人不服，提起上訴，聲明：(一)原判決廢棄。(二)
    被上訴人應連帶給付上訴人250 萬元及自98年8 月28日起（
    見本院卷第67頁）至清償日止按年息百分之5 計算之利息。
    (三)上訴人願供擔保，請准許宣告假執行。被上訴人則聲明：
    上訴駁回。
四、上訴人主張乙○○邀同丙○○為連帶保證人向其借款250萬
    元；丙○○、乙○○則執前詞抗辯。茲分述如下：
  (一)按稱消費借貸者，於當事人間必本於借貸之意思合致，而有
    移轉金錢或其他代替物之所有權於他方之行為，始得當之。
    是以消費借貸，因交付金錢之原因多端，除有金錢之交付外
    ，尚須本於借貸之意思而為交付，方克成立。倘當事人主張
    與他方有消費借貸關係存在者，自應就該「借貸意思互相表
    示合致」及「借款業已交付」之事實，均負舉證之責任，其
    僅證明有金錢之交付，未能證明借貸意思表示合致者，仍不
    能認為有該借貸關係存在（最高法院98年度台上字第1045號
    判決參照）；支票為無因證券，交付票據之原因甚多，或為
    贈與、或為買賣、或為確保當事人間已存在之法律關係、或
    為消滅已存在之法律關係，非僅囿於金錢借貸一端而已，故
    除別有證據外，僅為支票之簽發、授受或轉讓，仍不足以證
    明其原因事實。又民事訴訟如係由原告人主張權利者，應先
    由原告負舉證之責，若原告先不能舉證，以證實自己主張之
    事實為真實，則被告就其抗辯事實即令不能舉證，或其所舉
    證據尚有疵累，亦應駁回原告之請求（最高法院17年上字第
    917號判例參照）。
  (二)上訴人主張：乙○○於97年4 月25日打電話向伊借款250 萬
    元，經伊與訴外人王裴宏聯繫，於同日晚上8 時許一同前往
    乙○○位於苗栗縣銅鑼鄉○○路42巷25之16號之住家，因乙
    ○○父親剛過逝數日（家中正辦理喪事），乃與乙○○及丙
    ○○至其住家外停車場商談，因乙○○哀求稱再不處理會被
    追殺，丙○○一旁跟著求情，並願負保證責任，再加上王裴
    宏想到鄧父生前之交代，且鄧父剛亡，心軟跟著說服伊，伊
    始同意借款，當場伊與乙○○、丙○○談妥清償期限、清償
    方式等如本票、連帶保證書所載之內容，乙○○即簽立本票
    ，丙○○亦簽立連帶保證書，一併交由乙○○保管，並依乙
    ○○所提當晚11點前往其新竹縣新豐鄉○○路○段573巷4號
    3 樓住所（下稱系爭住所）交付金錢之提議，由王裴宏陪同
    伊返回伊位於新竹縣竹東鎮住所取出250萬元現金後，至乙
    ○○上開系爭住所交付金錢並同時取回系爭本票與連帶保證
    書云云，固據提出本票、連帶保證書為證，證人王裴宏亦附
    和其詞證稱上訴人同意借貸250萬元予乙○○，並於乙○○
    系爭住所交付現金250萬元；被上訴人不否認本票、連帶保
    證書上簽名之真正，但抗辯簽發系爭本票時，未記載發票日
    ，係被脅迫簽寫本票、連帶保證書等語。查：
    1.關於上訴人提出之本票部分：
      (1)上訴人稱系爭本票係其於97年4 月25日8 時許與訴外人
        王裴宏一同前往乙○○位於苗栗縣銅鑼鄉○○路42巷25
        之16號之住家，因乙○○父親剛過逝數日（家中正辦理
        喪事），乃與乙○○及丙○○至其住家外停車場商談後
        ，與「（丙○○）寫連帶保證書同一時候開的」等語（
        見本院卷第48頁反面-49 頁）；證人王裴宏亦為相同之
        陳述（見原審卷第117 頁反面-118頁）。
      (2)惟：
        上訴人復稱：「（問：妳拿到那一張（連帶保證書）
          是丙○○已經寫好的？誰拿給妳的？）乙○○拿給我
          的。（問：丙○○本人妳有沒有跟他接洽過？）有。
          （問：什麼時候？）就是當天去他家找他的時候，我
          在車上我邊唸邊寫，也給他核對過蓋手印。（問：保
          證書是妳唸給他寫的？）因為他字不好看，要求我幫
          她寫，我邊唸邊寫…」等語（見本院卷第48頁）。
        查諸上訴人提出之系爭連帶保證書自契據名稱「連帶
          保證書」，本文「本人丙○○（以下簡稱本人）連帶
          保證胞弟乙○○向債權人龔玉桂借現金新台幣貳佰伍
          拾萬元正…」，迄書立之日期「中華民國九十七年四
          月二十五日」均係以手書寫，有該連帶保證書可憑（
          見原審卷第14頁）。
        但上訴人提出之系爭本票係一般「制式之工商本票」
          ，其票面金額「0000000-」、「貳佰伍拾萬元」；發
          票人「乙○○Ｚ000000000」；地址「苗栗縣銅鄉○鄉
          村○○鄰○○路42巷25之16號」均係「以手書寫」並於
          其上蓋用指印，唯獨發票日及到期日「970425」、「
          970525」則係蓋用「制式之日期戳章」，有系爭本票
          可憑（見原審卷第16頁）。
        據上，依上訴人所稱系爭本票及連帶保證書均係於97
          年4 月25日同一時間同一地點「臨時」書立，何以一
          為當場口述書寫而成之「自製連帶保證書」，一則為
          「制式之工商本票」？又依上訴人所言被上訴人父喪
          在身，係臨時在喪宅附近之停車場同意出借本件250
          萬元借款及商定還款日期後，當場簽立系爭本票及連
          帶保證書，如所稱當場議定還款日期屬實，系爭本票
          之發票日、到期日自應以手寫為當。惟系爭本票上之
          發票日、到期日竟係蓋用「制式之日期戳章」，足認
          該本票上之發票日非當場填寫，則乙○○抗辯系爭本
          票未載發票日應可採信。
        況，乙○○否認兩造間有借貸關係存在，而本票為無
          因證券，交付之原因甚多，非僅限於金錢借貸一端，
          依前揭說明，上訴人縱使執有乙○○簽發之上開本票
          已合法生效，亦不足以證明上訴人與乙○○間即有借
          貸250 萬元之事實存在。上訴人仍應就其與乙○○間
          有借貸250 萬元意思表示互相一致，及交付250 萬元
          之特別要件負舉證責任。
    2.關於借貸250萬元部分：
      (1)上訴人陳稱：「（問：為什麼會有250 萬元？）陸陸續
        續領出來就放在我家保險櫃裡面。（問：有沒有證據證
        明？）放在保險櫃裡面，最早93年底到94年初陸陸續續
        向銀行信貸377 萬元，本來要還銀行的房貸，還有做寶
        石、玉品之類的骨董買賣。（問：250 萬元就放在保險
        櫃三、四年沒有動？）陸陸續續領出來，就沒有再存進
        去銀行。（問：你不是說有投資，投資什麼？）投資股
        票96年投資221 萬元，後來陸陸續續賣掉就有收入，收
        入就沒有存入銀行…仟元大鈔一綑一綑。（問：總共多
        少綑？）二十五綑，一綑壹佰張，從銀行領取來就沒有
        拆封過，有時候要投資需要現金就會動過，就會拆封，
        有些沒有動作沒有拆封…」等語（見本院卷第45頁反面
        - 47頁反面），並提出元大銀行、永豐商業銀行貸款資
        料、買賣股票之交易明細以及存摺為證。然：
        上訴人於93年12月27日僅向元大銀行貸款130 萬元；
          於同日向永豐商業銀行貸款80萬元，有上訴人所提出
          之貸款資料可憑（見原審卷第82、83頁），合計上訴
          人於93年間向銀行貸款共計210 萬元；上訴人於96年
          7 月2 日買進全懋股票50,000股，金額221 萬元，手
          續費3,149 元，應收款項合計2,213,14 9元；嗣於同
          年10月25日賣出10,000股，賣出金額42萬元，扣除手
          續費598 元及交易稅留置款1,260 元後之可入帳金額
          為418,142 元；於97年2 月29日賣出10 ,000 股，賣
          出金額220,500 元，扣除手續費314 元及交易稅留置
          款661 元後之可入帳金額為219,525 元，則其因賣出
          股票而可入帳之金額合計637,667 元，有上訴人提出
          之大昌證券股份有限公司客戶交易明細表可憑（見原
          審卷第166 頁）。依上訴人提出其資金進出情形以觀
          ，上訴人自銀行貸得之款項，於97年4 月間應僅餘剩
          637,667 元，則其陳稱貸款投資後仍有250 萬元現金
          ，即難採信。
        上訴人設立於兆豐國際商業銀行第000-00-00000-0號
          之帳戶於97年4 月16日時之存款餘額僅為71,893元；
          其於96年11月7 日存入現金28,500元，於97年3 月20
          日存入85,000元，於97年4 月7 日存入157,000 元，
          有該存摺影本可憑（見原審卷第159-162 頁）。依上
          訴人有將金額分別為2 萬多元、8 萬多元及15萬多元
          之現金存入銀行之習慣而論，則上訴人將250 萬現款
          放置家中保險櫃之行為，即與其慣常之習慣有違。況
          ，上訴人自97年4 月8 日至同年月29日共5 次分別以
          金融卡領取10,006元、10,006元、13,006元、3,006
          元、10,006元，有該存摺影本可憑（見原審卷第162
          頁），果上訴人家中保險櫃有25綑，每綑壹佰張之現
          金250萬元閒置家中，以為不時之需，豈有於97年4月
          間多次領取10,000元之理。
      (2)上訴人陳稱：「（問：妳跟乙○○什麼關係？）透過王
        裴宏認識的。（問：妳跟王裴宏什麼關係？）朋友…（
        認識）五年以上…（問：王裴宏做什麼的？）開面膜公
        司…（問：妳跟王裴宏之間有沒有借貸關係？）沒有。
        （問：以前王裴宏有沒有介紹過妳出借過任何款項？）
        沒有。（問：王裴宏怎麼知道妳有錢？）因為我們之後
        有合夥投資寶石品。（問：投資多少錢？）不清楚，沒
        有算過。（問：這是什麼時候的事情？）我94年跟他合
        夥投資寶石品。（問：王裴宏跟乙○○什麼關係？）他
        是他們公司的員工（送貨員）…（問：妳只有借給乙○
        ○而已，有沒有借給其他的人？）沒有。（問：250 萬
        元借給乙○○要借多久？）一個月。（問：有沒有利息
        ？）沒有，因為想說只有一個月而已就沒有跟他算利息
        …」等語（見本院卷第46頁反面-47 頁）。依上訴人所
        言，上訴人係透過王裴宏認識被上訴人乙○○，知悉被
        上訴人乙○○係王裴宏開設面膜公司之送貨員，又係經
        王裴宏介紹而借貸本件250萬元，足認上訴人與乙○○
        間並無深交。果上訴人所稱交付借貸之250萬元係向銀
        行信用貸款而來屬實，則上訴人豈有對無深交之乙○○
        「無償」借貸250萬元，卻需自行為其向銀行信用借貸
        之250萬元支付利息之理？
      (3)證人甲○○雖稱：「（問：請說明上訴人找被上訴人乙
        ○○的情形。）上訴人找被上訴人拿錢給他…」（見原
        審卷第106 頁反面）、「當時他們在點錢」等語（見本
        院卷第43頁反面）。惟：證人甲○○又稱：「（問：他
        們在現場有無講說上訴人戊○○為何把錢給被上訴人乙
        ○○？）我沒有注意，也沒有聽到，我不知道。（問：
        上訴人戊○○一來就把錢直接交給被上訴人乙○○？）
        因為我在房間看電視，所以我不知道。（問：你後來何
        時出來的？）被上訴人乙○○把錢拿給我，我才出來。
        （問：被上訴人乙○○把錢給你之前，你都在房間裡面
        ？）對…」（見原審卷第110頁）、「（問：你說你在
        房間看電視，你知道外面發生什麼事情嗎？）我出去他
        們已經點完了，因為當時他們在點錢，我不方便在那裡
        ，我只有看一下，我就進去房間。（問：總共點多少錢
        ？）我有看到錢。（問：點多少你知道嗎？）不知道。
        」等語（見本院卷第43頁反面）。證人甲○○既未在場
        參與點錢，亦不知確實之金額，則證人甲○○之證詞自
        不足以證明上訴人確實交付乙○○250萬元現金。
      (4)證人王裴宏雖證稱:「（問：上訴人領款有無跟你去？
        ）他是回家拿錢，我是跟著上訴人回他家，在車庫等他
        ，再一起送錢到新豐去…（問：點錢的時候你在現場？
        ）是。（問：點錢的時候，有用銀行的紙綑綁？）有些
        用橡皮筋，有些是有紙綁起來…」等語（見原審卷第11
        6- 117頁）。但，乙○○抗辯：證人王裴宏向我討債逼
        債，我被迫簽本票，簽250萬元、150萬元本票，因我在
        證人王裴宏眾望公司做事過，被誤會偷東西，才會簽下
        250萬元、150萬元本票給王裴宏」等語（見原審卷第11
        3頁反面-114頁）；上訴人亦稱：「（問：王裴宏跟乙
        ○○什麼關係？）他是他們公司的員工（送貨員）…」
        （見本院卷第47頁）；證人王裴宏又稱：「（問：乙○
        ○有無在你的公司上班？）他是從事送貨員…95年底我
        把公司轉讓出去…我離開前他在那邊上班…」等語（見
        原審卷第115-116頁 ），以及被上訴人提出由訴外人張
        文燦於97年3間寄發之存證信函記載「台端（ 指乙○○
        ）於本人所獨資開設之眾望公司任職期間，大量竊取公
        司產品，並與其姐、大嫂私自販售，不當得利，占為己
        有…由其父鄧長佑出面代為擔保並簽立切結書乙份本票
        新台幣壹佰伍拾萬元…」，有新豐郵局20號存證信函可
        參（見原審卷第35頁）。乙○○與眾望公司間存有債務
        糾紛，而證人王裴宏開設眾望公司時，乙○○又係其員
        工，則證人王裴宏、被上訴人乙○○與眾望公司間之糾
        紛，應可認有一定之利害關係存在，是證人王裴宏之上
        開證詞難免嫌隙，亦無足憑採。
    3.此外，上訴人又無其他證據證明其於97年4 月25日確曾持
      有250萬元之現金，並於當日晚間11時交付現款250萬元予
      乙○○，則依前揭說明，尚難遽認定上訴人與乙○○間有
      消費借貸250萬元之契約存在。
五、綜上所述，上訴人主張乙○○向其借貸250 萬元，不足採信
    ，則其依據消費借貸及連帶保證之法律關係，請求乙○○、
    丙○○連帶給付250萬元及自98年8月28日起至清償日止，按
    年息百分之5計算之利息，為無理由，不應准許。原審駁回
    上訴人之訴及假執行之聲請，並無不合。上訴意旨指摘原判
    決不當，求予廢棄改判，為無理由，應予駁回。
六、本件事證已臻明確，兩造其餘主張陳述及所提之證據，經本
    院審酌後，認均不足以影響本判決之結果，均毋庸再予論述
    ，附此敘明。
七、據上論結，本件上訴為無理由，依民事訴訟法第449條第1項
    、第78條，判決如主文。
中    華    民    國    99    年    9     月    21    日
                    民事第十四庭
                        審判長法  官  林恩山
                              法  官  郭松濤
                              法  官  陳雅玲
正本係照原本作成。
如不服本判決，應於收受送達後20日內向本院提出上訴書狀，其
未表明上訴理由者，應於提出上訴後20日內向本院補提理由書狀
（均須按他造當事人之人數附繕本）上訴時應提出委任律師或具
有律師資格之人之委任狀；委任有律師資格者，另應附具律師資
格證書及釋明委任人與受任人有民事訴訟法第466條之1第1項但
書或第2項（詳附註）所定關係之釋明文書影本。如委任律師提
起上訴者，應一併繳納上訴審裁判費。
中    華    民    國    99    年    9     月    23    日
                              書記官  潘大鵬
附註：
民事訴訟法第466條之1（第1項、第2項）：
對於第二審判決上訴，上訴人應委任律師為訴訟代理人。但上訴
人或其他法定代理人具有律師資格者，不在此限。
上訴人之配偶、三親等內之血親、二親等內之姻親，或上訴人為
法人、中央或地方機關時，其所屬專任人員具有律師資格並經法
院認為適當者，亦得為第三審訴訟代理人。

司法院資訊處製作；財團法人民間司法改革基金會備份。
